【裁判字號】    97,台上,6579
【裁判日期】    971218
【裁判案由】    誣告
【裁判全文】
最高法院刑事判決            九十七年度台上字第六五七九號
上  訴  人  台灣高等法院檢察署檢察官
被      告  甲  ○
                    原住台灣省桃園縣中壢市○○○街1號
上列上訴人因被告誣告案件，不服台灣高等法院中華民國九十五
年三月二十三日第二審判決（九十五年度上訴字第三八六號，起
訴案號：台灣桃園地方法院檢察署九十三年度偵字第七三二號）
，提起上訴，本院判決如下：
    主  文
上訴駁回。
    理  由
按刑事訴訟法第三百七十七條規定：上訴於第三審法院，非以判
決違背法令為理由，不得為之；是提起第三審上訴，應以原判決
違背法令為理由，係屬法定要件。如果上訴理由書狀並未依據卷
內訴訟資料具體指摘原判決不適用何種法則或如何適用不當，或
所指摘原判決違法情事，顯與法律規定得為第三審上訴理由之違
法情形不相適合時，均應認其上訴為違背法律上之程式，予以駁
回。檢察官上訴意旨略稱：(一)、證人張秀卿於第一審審理中，否
認曾將許張月嬌昏迷之事告訴被告，證稱：被告甲○於民國九十
一年五月三十日交付新台幣（下同）三萬六千元給伊時，伊忘記
當時許張月嬌是否住院，但伊拿到錢以後沒幾天，就交給許寶玉
等語。又張秀卿出具之收據上，另有顏色顯較其他字句為淺之括
弧「支付許張月嬌利息」字樣，而證人彭誠宏請求被告清償債務
事件審理中，被告陳稱：八十八年四月有借一百八十萬元，到九
十年四月為止。到期後有續約，開立十二張本票，每張金額三萬
六千元為每月之利息，但是九十年五月時雙方有協商，利息降為
九千元，多餘之二萬七千元作為本金清償云云。則張秀卿是否曾
將收受之三萬六千元交付許寶玉？上開括弧「支付許張月嬌利息
」字樣，係何人因何故於何時所載？被告於九十年五月間，係跟
何人協商降息之事？茍利息降為九千元，多餘之二萬七千元作為
本金清償之事屬實，為何上開收據仍記載「支付許張月嬌利息」
字樣？均尚非明瞭，此與被告有無被訴誣告犯行之認定，有重要
關係，原審未進一步查明釐清，並詳為說明審認，即以「依據張
秀卿所述，其當時對被告之陳述，至少讓人有『案外人許張月嬌
之身體狀況非常不好』之印象，所以才會有『要早點還她錢』的
要求，或係因為如此，被告方會從賣房子之價金中拿三萬六千元
先支付一個月利息（依前所述，被告除本金未能清償外，利息亦
已拖欠一年多全未清償）。是張秀卿當時之陳述，讓被告產生『
案外人許張月嬌身體狀況不行（故要早點還錢）』之印象，應可
認定。」自嫌調查職責未盡及理由欠備。(二)、被告於原審審理中
，辯稱：……伊就懷疑是許寶玉趁她母親病重，且許張月嬌的長
子許朝庭及其太太葉小姐告訴伊說，許寶玉及她二哥許忠義自許
張月嬌病重後，從敏盛醫院轉院到長庚說要進一步治療，但都沒
有做治療。……許張月嬌出院的病歷等等，都是許朝庭的太太提
供給伊，許朝庭的太太說一百八十萬元的債權及房地產都是不法
的手段取得的，所以給伊更大的信心認為裡面有一個殺人滅口的
事情。……更奇怪的事，許寶玉當庭說這三張本票她沒有見過，
為什麼到了彭誠宏手裡，所以伊告的對了云云。被告係於九十二
年八月二十七日上午十一時十八分許，向檢察官告訴彭誠宏收受
許寶玉自許張月嬌處竊盜系爭其所簽發之本票三張，茍被告認該
三張本票係許寶玉所竊盜，為何未一併告訴許寶玉竊盜？且許寶
玉係在何訴訟案件中，當庭說該三張本票她沒有見過，為什麼到
了彭誠宏手裡？又證人許朝庭於原審審理時，具結證稱：「我母
親過世很久，被告來找我，告訴我，我母親有借錢給他，他說他
應該要把這筆錢還給我們兄弟姊妹共享的，不是許寶玉一個人想
要就拿去。（究竟是你母親說要把被告的欠款分給你們兄弟姊妹
，還是被告說應該要把欠你母親的錢還給你兄弟姊妹？）應該是
說要把錢還給我們兄弟姊妹。（被告跟你講這個的目的是什麼？
）我認為這是我母親的財產，應該是大家分的。（你母親生前是
否針對財產作分配？）沒有，她只有說南崁那邊要給我，因為她
的身體很好，怎麼知道她何時會往生。（你是否在被告找你之後
，曾經提供你母親生病的資料給被告？）有。（你拿什麼資料給
被告？）敏盛醫院開的出院病歷及證明。（你是否跟被告說你母
親在那段時間意識不清楚？）沒有。（被告有沒有拿債權讓與契
約書給你看？）好像有。」等語；證人葉素秋於原審審理時，亦
具結證稱：「（是否認識被告？）認識，因為這個案件才認識。
（是被告來找妳的？）是他來找我的，是他在我們家信箱裡面貼
了一個紙條，我們才跟他聯絡。（妳跟他聯絡後的情形？）我問
他什麼事情，他為什麼來找我，剛開始我用電話與他聯絡，問他
一些我婆婆的事情，後來我與被告通電話。（被告如何跟妳講？
）他提到欠我婆婆一百八十萬元，他要清償，他要還給許張月嬌
的家屬，不是要還給一個代書。他一開始就有說要還錢。妳後來
是否有拿資料給被告？）有，如果能讓案情明朗化。當時為了要
領一些補助，我有請我先生去醫院申請我婆婆的病歷。我拿病歷
、我小叔（許忠義）、小姑（許寶玉、許美華）有關房屋、土地
、車位產權轉移的資料給被告。（有無給一百八十萬元債權讓與
資料給被告？）沒有。我沒有那些資料。那個事情我完全不曉得
。（一百八十萬元是妳聽被告講才知道妳婆婆有這筆債權？）對
。我跟被告交談時。我有要求被告給我看資料，被告有給我法院
的訴訟資料給我看。那是我第一次與被告接觸。（被告找你主要
為了何事？）他只說為了還錢，但還錢的對象不對。所以他要找
我們。（妳有無跟被告說一百八十萬元的債權可能是許忠義、許
寶玉他們私自移轉的？）我只是跟他說，依我的瞭解，我婆婆的
個性不會作財產移轉，因為老人家沒有安全感。像我回家時她頂
多是給我金幣而已，不會給我們很大的財產。（妳並沒有明確的
說這是他們私底下做的？）沒有。」等語。許張月嬌係於九十一
年六月二十九日晚死亡；被告於九十二年八月二十七日上午十一
時十八分許，向檢察官告訴彭誠宏收受許寶玉自許張月嬌處竊得
之系爭本票三張，彭誠宏同時告訴被告涉嫌誣告；證人即許張月
嬌長子許朝庭具結證稱：伊母親過世很久，被告來找伊，告訴伊
，伊母親有借錢給他等語。許朝庭之妻葉素秋具結證稱：伊因為
這個案件才認識被告，是他來找伊的，是他在伊家信箱貼了一個
紙條，伊才跟他聯絡等語。則被告係於「何時」去找許朝庭、葉
素秋夫婦？是否因其被彭誠宏告訴誣告，抑或因檢察官於九十三
年九月二十四日將彭誠宏為不起訴處分，而對被告起訴誣告罪嫌
，被告方才去找許朝庭、葉素秋夫婦，以尋求解套之道？依一般
經驗法則，許朝庭、葉素秋夫婦既不知曉系爭一百八十萬元借款
之事，亦未持有相關債權憑證，何以被告事後會「主動」找上許
朝庭、葉素秋夫婦說要還錢，並自其等手中取得相關病歷資料等
物？顯與常情有違。許朝庭另證稱：伊母親生前沒有針對財產作
分配，她只有說南崁那邊要給伊，因為她的身體很好，怎麼知道
她何時會往生，伊沒有跟被告講說伊母親在那段時間意識不清楚
等語；葉素秋另證稱：伊沒有跟被告說一百八十萬元的債權可能
是許忠義、許寶玉他們私自移轉的等語；且許張月嬌自九十一年
六月七日出院至同年月二十六日再度因急診住院之間，係於其住
家休養。則被告辯稱：許張月嬌的長子許朝庭及其太太葉小姐告
訴伊說，許寶玉及她二哥許忠義自許張月嬌病重後，從敏盛醫院
轉院到長庚說要進一步治療，但都沒有做治療，許朝庭的太太說
一百八十萬元的債權及房地產都是不法手段取得的云云，顯難以
採信。是原判決就上開疑點，並未詳加說明審認，即為「依據證
人許朝庭、葉素秋上開所述，可知其二人於被告上門告知系爭債
權讓與之事，均對此表示質疑，甚至懷疑上開債權讓與契約書係
偽造的及許張月嬌生前持有之財產遭許忠義、許寶玉侵占，其等
並提供許張月嬌之病歷、診斷證明書等資料予被告。是姑不論其
等之懷疑是否屬實，惟其等之陳述及提供之資料，足以讓被告懷
疑許張月嬌與許寶玉間就系爭債權讓與之真實性。」之認定，難
認允洽等語。
惟查：不能證明被告犯罪者，應諭知無罪之判決，刑事訟訴法第
三百零一條第一項定有明文。而證據之取捨與證據之證明力如何
，均屬事實審法院得自由裁量、判斷之職權；茍其此項裁量、判
斷，並不悖乎通常一般人日常生活之經驗法則或論理法則，又於
判決內論敘其何以作此判斷之心證理由者，即不得任意指摘其為
違背法令，而據為提起第三審上訴之合法理由。原判決以公訴意
旨指被告於八十九年五月間經由張秀卿轉介，向許張月嬌借款計
一百八十萬元（下稱系爭債權），約定至九十年四月二十日清償
日止，應於每月二十日前支付利息三萬六千元，而以其所有坐落
桃園縣大園鄉○○段海豐坡小段九一之一及九一之五地號土地，
為許張月嬌設定同額之第一順位抵押權擔保，清償日屆至後，因
系爭債權仍未獲清償，乃續以其本人名義簽發如原判決附表（下
稱附表）所示，面額各為三萬六千元之本票三張交付張秀卿，轉
交許張月嬌，就系爭債權之利息提供擔保。被告明知系爭債權業
由許張月嬌讓與許寶玉，復由許寶玉轉讓予彭誠宏，並將相關系
爭債權之擔保，如不動產抵押、本票等或變更登記或轉交由彭誠
宏持有，竟萌生使彭誠宏受刑事處分之不法意圖，於九十二年八
月二十七日十一時十八分許，向台灣桃園地方法院檢察署誣告彭
誠宏於不詳時、地收受許寶玉自許張月嬌處所竊取，由其本人所
簽發之本票三張，涉犯贓物罪。嗣經檢察官偵辦查明而為不起訴
處分，因認被告涉犯刑法第一百六十九條第一項誣告罪嫌云云。
經調查證據結果，認被告因證人張秀卿、許朝庭、葉素秋之陳述
及後二者提供許張月嬌診斷證明書、病歷等資料，參以許張月嬌
與許寶玉間債權讓與及抵押權移轉登記之時間與許張月嬌出院、
死亡之時間相近等情況，懷疑許寶玉非法取得系爭債權、抵押權
及如附表所示本票，且相關之契約書、債權讓與通知及抵押權移
轉登記手續均係由彭誠宏草擬或辦理，系爭債權、抵押權及本票
等權利最後又係由彭誠宏取得，而懷疑彭誠宏自許寶玉處收受之
本票為贓物，雖不能證明其所訴之事實為真實，尚難謂其所訴全
係出於杜撰、虛構而有誣告之故意。此外，查無其他積極證據足
證被告有誣告犯行，因而維持第一審諭知被告無罪之判決，駁回
檢察官在第二審之上訴。已詳敘其認定之依據及理由，所為之論
斷核與卷內資料尚無不符；從形式上觀察，原判決並無違背法令
情形。上訴意旨對原判決如此論斷，究竟有何違背法令情形，未
依據卷內資料具體指摘，徒憑己意，或就原判決已調查說明之事
項，或對原審證據取捨及判斷證據證明力之職權行使，仍執前詞
，任意指摘原判決違法，且重複為單純事實之爭執，難認係適法
上訴第三審之理由。應認檢察官之上訴違背法律上之程式，予以
駁回。
據上論結，應依刑事訴訟法第三百九十五條前段，判決如主文。
中    華    民    國  九十七  年   十二   月   十八   日
                      最高法院刑事第九庭
                          審判長法官  洪  文  章
                                法官  王  居  財
                                法官  郭  毓  洲
                                法官  黃  梅  月
                                法官  邱  同  印
      本件正本證明與原本無異
                                      書  記  官
中    華    民    國  九十七  年   十二   月  二十三  日
                                                      v


司法院資訊處製作；財團法人民間司法改革基金會備份。
